【裁判字號】    98,訴,1659
【裁判日期】    990113
【裁判案由】    債務人異議之訴
【裁判全文】
臺灣高雄地方法院民事判決              98年度訴字第1659號
原      告  乙○○
訴訟代理人  孫志鴻律師
複 代 理人  陳意青律師
被      告  甲○○
訴訟代理人  王朝震律師
上列當事人間債務人異議之訴事件，本院於民國98年12月30日言
詞辯論終結，判決如下：
    主      文
原告之訴駁回。
訴訟費用由原告負擔。
    事實及理由
一、原告主張：緣被告前於民國98年3 月13日各執如附表所示債
    權憑證向本院聲請強制執行，由本院分別以如附表所示98年
    度司執字第24315 、24316 、24317 、24318 、24319 號強
    制執行事件（以下稱系爭執行事件）受理在案，且均併入本
    院96年度執字第106717號強制執行事件（此案件嗣經債權人
    撤回聲請）就原告所有不動產予以執行。然原告對被告所述
    上揭債務早已清償完畢，僅係被告未能將相關債權證明返還
    予原告，反逕向法院聲請強制執行，顯有未合，爰依強制執
    行法第14條規定提起本訴。並聲明：系爭執行事件之強制執
    行程序應予撤銷。
二、被告則以：原告針對如附表所示債權憑證所載債權究係如何
    加以清償一節，均未詳細舉證，且依原告所提出還款計劃切
    結書、乙○○建築師還款計畫及匯款單影本內容所載日期暨
    金額皆不相同，且其中原告於93年11月22日、94年1 月10日
    各匯款新台幣（以下同）48萬9852元及2 萬元，均係匯入訴
    外人統合營造有限公司（以下稱統合公司）帳戶，並非匯入
    被告帳戶，另於92年12月31日雖有匯款15萬元至被告帳戶，
    但此部分款項乃係訴外人史汩企業有限公司用以償還被告其
    他債務，與原告無涉。再原告主張於94年1 月25日匯款105
    萬1545元係用以償還其於93年6 月30日、93年7 月31日所借
    本金48萬9852元、48萬9853元及利息7 萬1840元部分，非僅
    匯款日94年1 月25日與其所稱借款日期相差達7 個月之久，
    亦與前開還款計劃切結書所記載還款時程不符，金額亦與該
    筆債務應付利息數額相去甚遠。此外，原告向被告借款時係
    約定利息以月息2 分計算，且同時簽發本票8 紙交予被告收
    執為憑，嗣後原告僅依約償還其中3 紙本票之金額，被告亦
    已將該本票3 紙返還予原告，其餘尚未償還之本票5 紙迄今
    仍由被告持有，又原告為建築師，在商場翻滾多年，債務如
    已清償完畢，竟未取回相關債權憑證或本票，實與經驗法則
    相違，況且被告先前取得本票裁定暨換發債權憑證過程中，
    均未見原告抗告或異議，可證原告尚欠被告債務未清償完畢
    等語以資抗辯。並聲明：駁回原告之訴。
三、兩造爭執及不爭執事項：
  (一)當事人不爭執事項：
    (1)原告前於90年9 月19日至同年11月6 日間曾向被告借款39
      1 萬8817元，其後於92年12月15日再行簽立還款計劃切結
      書1 份（參見本院卷第116 頁），約定自92年12月31日起
      至93年7 月31日止，於8 個月內分8 期清償上述借款，並
      各簽發本票暨保管條各8 紙交予被告收執為憑。嗣因原告
      業已清償部分款項，遂由被告返還其中本票暨保管條各3
      紙予原告收受。
    (2)附表所示債權憑證所依據之本票（本票號碼各為110583、
      110584、110585、110586、110590，以下稱系爭本票）暨
      保管條各5 紙（參見本院卷第163 至172 頁），均係原告
      依據上述還款計劃切結書所簽發而交予被告收執。
    (3)原告前於93年5 月5 日、同年5 月21日、同年6 月1 日、
      同年6 月2 日及94年1 月25日先後匯款30萬元、18萬9852
      元、45萬元、3 萬9852元及105 萬1545元至原告所開立安
      泰銀行北高雄分行00000000000000號帳戶；另於93年11月
      22日匯款48萬9852元至統合公司所開立安泰銀行北高雄分
      行帳號00000000000000號帳戶（參見本院卷第119 至122
      頁）。
    (4)被告先前乃持上述本票向法院聲請核發本票裁定獲准，繼
      而分別向台灣台北地方法院、台灣士林地方法院聲請對原
      告予以強制執行，然因未獲清償而由執行法院依法核發如
      附表所示債權憑證在案。
    (5)原告先前另經訴外人高雄市公共汽車管理處向本院聲請以
      96年度執字第106717號強制執行事件對其所有不動產予以
      強制執行，被告則於98年3 月11日持如附表所示債權憑證
      再向原告聲請強制執行，由本院以系爭強制執行事件予以
      受理，且併入上述96年度執字第106717號強制執行事件合
      併執行。嗣後高雄市公共汽車管理處於98年5 月5 日乃以
      原告清償債務為由，具狀撤回該案強制執行之聲請，惟因
      系爭強制執行事件已為併案執行且未經撤回，故原告所有
      不動產迄今仍未啟封塗銷扣押登記（參見本院卷第51至98
      頁）。
  (二)當事人爭執事項：
    原告所負如附表所示系爭本票債務是否均已清償完畢？且系
    爭強制執行程序是否果因原告清償債務而應予撤銷？
四、本院之判斷：
  (一)按當事人主張有利於己之事實者，就其事實有舉證之責任，
    民事訴訟法第277 條定有明文。準此，債權人於請求債務人
    履行債務之際，就其所主張債權發生原因之事實，固負有舉
    證責任，惟若債務人業已自認此項原因事實無訛，而僅主張
    是項債權業已清償而告消滅者，則有關清償債務之事實是否
    發生一節，即應由債務人就此負有舉證之責。查兩造針對原
    告先前確有向被告借款391 萬8817元，其後更簽發本票8 紙
    交予被告收執為憑，其後因原告業已清償部分款項，遂由被
    告返還其中本票暨保管條各3 紙予原告收受等情俱不爭執，
    且原告僅以如附表所示其餘系爭本票5 紙所示債務亦已全數
    清償為由，而提起本件債務人異議之訴，揆諸前揭說明，自
    應責由原告就系爭本票債務清償與否之事實負有舉證責任，
    合先敘明。
  (二)查本件固據原告提出卷附還款計畫切結書暨匯款資料（參見
    本院卷第116 至122 頁），擬用以證明其業已全數清償系爭
    本票債務，且其中部分匯款合計金額亦與系爭本票票面金額
    大抵相符。然本院茲就原告所提前開文書暨其中還款計畫所
    載預計還款日期，及系爭本票票載到期日等情交參以觀，可
    知兩造於簽發系爭本票之際確有以票載到期日作為清償日期
    之意甚明。惟審諸原告實際匯款日期非僅均與該還款計畫所
    記載預計還款日期（即本票到期日）迥異，且二者時間相距
    甚遠，依此可知縱如原告所指其各筆匯款分別指定用以清償
    系爭本票債務（參見本院卷第118 頁），惟其既已遲延清償
    ，自應依渠等約定內容加計遲延利息，則據此推算被告各次
    所匯款項顯均不足以全數清償該清償計畫所定還款數額暨遲
    延利息。況其中93年11月22日匯款48萬9852元部分乃係匯款
    至統合公司帳戶，要非以被告作為受款人；另94年1 月25日
    匯款105 萬1545元予被告部分，亦核與原告所稱用以清償其
    中系爭本票債務（到期日為93年6 月30日及同年7 月31日之
    本票各1 紙，即附表編號編號部分）暨利息數額未臻一
    致，故原告所指各情即難謂與事實相符。且參諸兩造除就本
    件強制執行債權生有爭執外，另與訴外人統合公司彼此間尚
    有多筆債權債務糾紛現仍繫屬於法院審理一節，既為渠等所
    是認無訛，復據被告抗辯前開款項係用以清償渠等其他債務
    等語在卷，再佐以原告前經被告於94年間同持系爭本票對其
    聲請強制執行之際，俱未提起異議之訴或提出相關清償證明
    ，衡情亦可推知該等匯款已據原告先前指定用以清償其他債
    務，則原告既未能證明其於前揭匯款之際業已指定用供清償
    系爭本票債務，故徒憑卷附匯款資料客觀上仍難率爾推認該
    等匯款果係原告作為清償系爭本票債務之用。
  (三)再者，負債字據是否返還與否雖不得作為認定債權消滅之唯
    一證據方法，然依民法第308 條第1 項乃規定債之全部消滅
    者，債務人得請求返還或塗銷負債字據，且衡諸我國一般社
    會常情，債務人於清償債務後，多會一併要求債權人返還原
    先交付之借款憑證（諸如借據、本票等）或另行出具清償證
    明為憑，藉此保障自身權利及避免將來衍生其他糾紛，故有
    關負債字據是否返還一節，仍非不得作為證明債務清償之重
    要依據。為此本院參酌兩造既不否認原告於先前清償依前開
    還款計畫切結書所簽發之部分本票債務後，均向被告索回該
    等已清償本票之情，是倘原告事後果有依約如數清償系爭本
    票所示債務，又何以未能依循前例要求被告返還系爭本票，
    抑或改以要求被告出具其他清償證明為憑，洵非無疑，亦始
    終未見其舉證詳予說明實情為何。職是，原告既未能積極證
    明清償系爭本票債務之事實，則被告逕持如附表所示債權憑
    證對原告聲請強制執行，即屬有據，故原告片面徒以系爭本
    票債務業已清償為由而提起本件異議之訴，自非可採。
五、綜上所述，原告依強制執行法第14條規定提起債務人異議之
    訴，請求撤銷如附表所示本院98年度司執字第24315 、2431
    6 、24317 、24318 、24319 號強制執行事件所為強制執行
    程序，洵無理由，應予駁回。
六、本件事證已臻明確，兩造其餘主張及攻擊防禦方法與證據，
    經本院斟酌後認與本件判決結果已不生影響，爰不一一論列
    ，附此敘明。
七、結論：原告之訴為無理由，依民事訴訟法第78條，判決如主
    文。
中    華    民    國    99    年    1     月    13    日
                  民事第六法庭  法  官   陳明呈
以上正本係照原本作成。
如不服本判決，應於判決送達後20日內向本院提出上訴狀，同時
表明上訴理由（原判決所違背之法令及其具體內容或依訴訟資料
可認為原判決有違背法令之具體事實）；如已於本判決宣示後送
達前提起上訴者，應於判決送達後10日內補具上訴理由（均須按
他造當事人之人數附繕本）。
中    華    民    國    99    年    1     月    13    日
                                 書記官   劉音利
附表：
~T32
┌──┬────────┬───────┬────────┬──────────┐
│編號│   執行案號     │   執行名義   │   債權憑證     │   執行金額         │
├──┼────────┼───────┼────────┼──────────┤
│    │本院98年度司執字│台灣台北地方法│台灣士林地方法院│48萬9853元，及自93年│
│  │第24315 號      │院93年度票字第│94年6 月27日94年│7 月31日起至清償日止│
│    │                │47724 號民事裁│度執簡字第9650號│按年息6%計算之利息  │
│    │                │定暨確定證明書│                │                    │
├──┼────────┼───────┼────────┼──────────┤
│    │本院98年度司執字│臺灣臺北地方法│台灣高雄地方法院│48萬9852元，及自93年│
│  │第24316 號      │院93年度票字第│94年10月3 日94年│6 月30日起至清償日止│
│    │                │47725 號民事裁│度執字第5040 號 │按年息6%計算之利息  │
│    │                │定及確定證明書│                │                    │
├──┼────────┼───────┼────────┼──────────┤
│    │本院98年度司執字│台灣台北地方法│台灣台北地方法院│48萬9852元，及自93年│
│  │第24317 號      │院94年度票字第│94年4 月22日94年│5 月30日起至清償日止│
│    │                │1547號民事裁定│度執字第9476號  │按年息6%計算之利息  │
│    │                │暨確定證明書  │                │                    │
├──┼────────┼───────┼────────┼──────────┤
│    │本院98年度司執字│台灣台北地方法│台灣高雄地方法院│48萬9852元，及自93年│
│  │第24318 號      │院94年度票字第│94年12月30日94年│4 月30日起至清償日止│
│    │                │1225號民事裁定│度執字第10039號 │按年息6%計算之利息  │
│    │                │暨確定證明書  │                │                    │
├──┼────────┼───────┼────────┼──────────┤
│    │本院98年度司執字│台灣台北地方法│台灣高雄地方法院│48萬9852元，及自93年│
│  │第24319 號      │院94年度票字第│94年9 月5 日94年│3 月31日起至清償日止│
│    │                │696 號民事裁定│度執字第15188號 │按年息6%計算之利息  │
│    │                │暨確定證明書  │                │                    │
└──┴────────┴───────┴────────┴──────────┘


司法院資訊處製作；財團法人民間司法改革基金會備份。
